【裁判字號】    92,訴,2623
【裁判日期】    950822
【裁判案由】    偽造有價證券等
【裁判全文】
臺灣高雄地方法院刑事判決              92年度訴字第2623號
公  訴  人  臺灣高雄地方法院檢察署檢察官
被      告  丙○○
選任辯護人  沈榮生律師
上列被告因偽造有價證券案件，經檢察官提起公訴（91年度偵續
一字第22號），本院判決如下：
    主  文
丙○○無罪。
    理  由
一、公訴意旨略以：丙○○因其大嫂乙○○在甲○○（原名曾子
    芬）之夫劉榮元所經營之明政纖維工業股份有限公司（下稱
    明政公司）擔任會計之故，經常至明政公司走動，而與甲○○熟識，嗣因明政公司營運資金周轉之需，曾委由丙○○調
    借資金以供周轉，惟皆簽發明政公司之公司票作為借款之擔
    保，至甲○○個人則與丙○○並無任何金錢往來。詎約於民
    國86年底87年初時，竟有一自稱提供借款資金之人，持發票
    人為甲○○、發票日86年10月15日、到期日86年10月24 日
    、金額新台幣（下同）294000元、票號140551號之本票，向
    甲○○催討欠款，並經對方告知該紙本票係由丙○○所交付
    ，甲○○始知遭丙○○偽造署押及盜刻印章偽簽該紙本票，
    並持以行使。因認被告涉犯刑法第201條第1項偽造有價證券
    罪嫌。
二、按犯罪事實應依證據認定之，無證據不得認定其犯罪事實。
    又不能證明被告犯罪者，應諭知無罪之判決，刑事訴訟法第
    154 條第2 項、第301 條第1 項分別定有明文。所謂證據，
    係指足以認定被告確有犯罪行為之積極證據而言，該項證據
    自須適合於被告犯罪事實之認定，始得採為斷罪資料。苟積
    極證據不足為不利於被告事實之認定時，即應為有利於被告
    之認定，更不必有何有利之證據，最高法院29年上字第3105
    號、30年上字第816 號判例意旨可資參照。
三、按告訴人之告訴，係以使被告受刑事訴追為目的，是其陳述
    是否與事實相符，仍應調查其他證據以資審認。又被害人之
    陳述如無瑕疵，且就其他方面調查又與事實相符，固足採為
    科刑之基礎，倘其陳述尚有瑕疵，則在未究明前，遽採為論
    罪科刑之根據，即難認為適法，最高法院89年台上字第989
    號判決意旨可資參照。至刑法上所謂偽造有價證券，以無權
    簽發之人冒用他人名義簽發為要件，如果行為人基於本人之
    授權，或其他原因有權簽發者，則與無權之偽造行為不同，
    最高法院53年台上字第1810號著有判例。
四、本件公訴人認被告涉有上開罪嫌，無非係以：(一)告訴人甲○○ (下稱告訴人)之 指述。(二)被告丙○○之自白。(三)票號：
    140551號已填載金額294000元、填載完成之本票1紙 (下稱
    Ａ本票)在卷供參，資為論據。
五、訊據被告雖坦承其有於Ａ本票之「新台幣」、「NT＄」欄填
    載「貳拾玖萬元肆仟元正」及「294000」，及於發票日欄上
    填載「86、10、15」，並於到期日欄上填寫「86、10、24」
    等文字，暨於該本票之出票人欄上填載「曾子芬」之名字，
    並蓋上「曾子芬」名義之印文，嗣並持該張本票向姓名、年
    籍不詳「詹」姓成年男子（地下錢莊業者）借款之事實，惟
    堅決否認有何偽造有價證券及偽造署押犯行，被告之辯護人
    則以：85年間告訴人所經營之明政公司，因信用不佳，無法
    向銀行及民間貸款，遂於同年8 月間另行成立有麥企業有限
    公司（下稱有麥公司），並邀請伊出資共同經營有麥公司，
    雙方合作期間內，告訴人曾委託伊出面，以有麥公司及伊擔
    任負責人之庫那荅公司名義向地下錢莊借錢，並授權伊簽發
    本票以供借款之擔保，上開Ａ本票即係告訴人所授權簽發，
    印章亦係告訴人所交付經授權而蓋上，其後印章已交還告訴
    人，該Ａ本票係用作支付告訴人原向地下錢莊借貸40萬元，
    86 年10 月6 日到期，因當時公司無充裕資金，乃先籌措利
    息7萬 零5 千元，本金15萬元，另簽發294,00 0元之本、支
    票各1 張（因不足25萬元，利息15分，25萬元除以0.85=294
    11 7元，尾數117 元不算，故簽發29400 元之金額），該筆
    帳已對過，況且告訴人曾子芬於86年底已對被告提起重利之
    告訴，並於該案件中提出過對帳單，足證告訴人甲○○業已
    知悉並承認該張本票等語。
六、經查：
  (一)被告有於Ａ本票之「新台幣」、「NT＄」欄填載「貳拾玖萬
    元肆仟元正」及「294000」，及於發票日欄上填載「86、10
    、15」，並於到期日欄上填寫「86、10、24」等字句，暨於
    該本票之出票人欄上填載「曾子芬」之名字，復於該本票上
    蓋用「曾子芬」名義之印文，再持該張本票向姓名、年籍不
    詳「詹」姓成年男子借款之事實，業據其於本院審理中坦承
    不諱，此部分之事實，核與告訴人之指述相符，並有扣案之
    Ａ本票1 紙在卷可稽（見偵Ａ卷第6 頁），足徵被告此部分
    自白與事實相符，堪予採信。
  (二)告訴人所經營之明政公司，於85年間因信用不佳，無法向銀
    行及民間貸款，遂於同年8 月間透過會計師介紹購入有麥司
    ，並將有麥公司之負責人變更登記為曾子芬（即甲○○），
    而以有麥公司名義接訂單，交由明政公司生產後，再以有麥
    公司名義出口，並由被告對外以明政、有麥、庫納荅公司名
    義向地下錢莊等金主借款，且被告以明政、有麥、庫納荅公
    司名義對外借得之款項，確有用以支付明政公司之貨款（即
    明政購入生產所需物品之款項）；而自有麥公司於85年8 月
    成立後迄86年11月間，告訴人曾交付有麥公司之支票及告訴
    人名義之本票予被告，委託被告持之向地下錢莊借錢並付高
    額利息等情，業據告訴人及乙○○於本院審理中結證述綦詳
    （見本院卷第252 頁至267 頁、293 頁至295 頁、299 頁至
    300 頁），核與被告於本院審理中之供述相符，並有對帳單
    1 紙（見本院卷第209 頁）、及「以有麥公司及曾子芬為共
    同發票人之支票」5 張（見本院卷第123 頁至129 頁），有
    麥公司之公司章程、股東同意書、變更登記事項表（見偵Ａ
    卷第55-59 頁）等在卷供參，是「自85年8 月間至86年11月
    間，被告確有以有麥公司名義接訂單，交由明政公司生產後
    ，再以有麥公司名義出口，並由被告對外以明政、有麥、庫
    納荅公司名義向地下錢莊等金主借款，且告訴人確有請被告
    以明政、有麥、庫納荅公司名義對外借得之款項；且告訴人
    曾交付有麥公司之支票及伊名義之本票委託被告持之向地下
    錢莊借錢並支付高額利息」之事實，亦堪認定。
  (三)再告訴人雖否認有「授權」被告簽發本票並授權蓋章云云，
    惟查：
  １告訴人甲○○於本院審理中結證證稱：有麥公司資金由伊調
    度，支票本由伊保管並簽發，被告曾經有經過伊之同意由伊
    交付蓋妥有麥公司章的支票，由被告填寫金額及蓋印，並由
    被告拿去向地下錢莊借錢。被告借錢若干，無須事先向伊報
    備、請示，直至被告借錢回來，伊始記錄金額若干。伊亦曾
    將有麥公司的大小章交給被告，借完錢後，再將印章還伊，
    所借的錢是日息10分的高額利息等語 (見本院卷第255 頁至
    265 頁）；又證稱：伊亦曾同時交付被告有麥公司的支票及
    伊名義之本票，而伊未一同前往，由被告單獨持之向金主借
    錢，並談妥金額及利息，再打電話回來與伊確認等語（見本
    院卷第263 頁）。
  ２另證人乙○○於本院審理中亦結證稱稱：「（告訴人究竟是
    否有授權被告借錢時，以告訴人的名義開立本票？），我只
    知道他們兩人同一天要跑很幾個地方去借錢，就由告訴人、
    被告兩人分頭去跑，告訴人有時候，會將已經蓋好章的票，
    拿給被告，去到金主的現場時，才由被告按照實際借款的情
    形填寫金額、日期，因為我曾經有接過被告去借錢後打回來
    的電話，要找告訴人，告訴人不在，就由我代接，電話中就
    有提到支票借款的金額、日期。」；「（告訴人、被告二人
    是否有固定在對帳？）我知道他們兩人有對帳，因為我接過
    他們的電話，他們兩人有說要找對方對帳，但是否有固定對
    帳我不清楚。」等語 (見本院卷第293 至296 頁)。
  ３綜合告訴人及證人乙○○上開證述有關「告訴人委託被告借
    錢及授權之範圍、方法、內容」各節，參互以觀，足堪認定
    「告訴人委託被告借款期間，曾交付過空白支票，授權被告
    填載支票金額，並蓋用支票印章」之事實，足堪認定。
  ４至於告訴人於本院審理中雖否認有授權被告簽發「本票」云
    云，然查，告訴人於本院審理中已證實：向地下錢莊借錢時
    ，除須有支票外，尚須有伊名義之本票（供擔保用）等語（
    見本院卷第258 頁）；再者，告訴人同時證述：曾有交付空
    白之支票予被告，授權被告填寫金額，甚至曾將有麥公司之
    大、小章交付被告，持之向地下錢莊借錢，借完錢後再將印
    章交還，當時實際上是以明政、有麥、庫那答三家公司名義
    對外借款，且以庫納答公司名義所借款項亦曾使用於明政、
    有麥公司等語（見本院卷第255 至259 頁），已如前述，顯
    見告訴人當時對被告之信任度極高，雙方資金往來密切，從
    而，僅授權被告代為填寫空白支票金額、日期等，而未授權
    被告填寫供擔保之本票，殊違常情。且查，告訴人復證稱：
    伊有時未陪同被告前往與金主會面，而由被告單獨持其交付
    之空白支票及伊名義之本票，前往向金主借錢等語（見本院
    卷第263 頁)， 衡諸社會常情，向地下錢莊以高利貸借款，
    實際上所借得之款項，通常係預扣利息後之餘額，且利息若
    干、還款日期為何，當然係被告與金主會面後才能當場決定
    ，因此，才會「授權被告填寫支票金額」，而告訴人既未陪
    同被告前往與金主會面，顯然同時授權被告與金主當場敲定
    本票之金額、利息、清償日期，再由被告「打電話」與告訴
    人確認，是應認「告訴人委託被告對外借款期間，亦曾有授
    權被告填寫所借本票金額及日期，並蓋章」無訛。
  ５末查，Ａ本票之發票日及到期日（86年10月15日、86年10月
    24日)， 均在告訴人委託被告持其所交付之支票、本票向外
    借款期間 (即85年8 月至86年11月間)， 已如前述。而告訴
    人固曾於87年1 月9 日委託顏宏斌律師以律師函向被告主張
    伊有偽造Ａ本票情事云云，惟查被告旋於同年1 月17日委由
    沈榮生律師回函主張Ａ本票之簽發已取得告訴人同意，且雙
    方業已會過帳，此有沈榮生律師函在卷可參 (見90年偵字卷
    第5846號卷第21頁)， 設若告訴人認為Ａ本票係被告所偽造
    ，則衡諸告訴人於本院所稱其支付十餘萬元方向地下錢莊取
    回系爭本票等語（本院一卷252 頁），其理應於87年間收受
    被告委託律師回函時，即已依法追訴。然告訴人於86年12月
    20日以「被告借錢並收取高利貸」為由對被告提起重利之告
    訴，該重利案件纏訟至88年3 月間，始經檢察官為不起訴處
    分，有不起訴處分書在卷可稽（見本院一卷第212-218 頁）
    ，如若被告真有偽造Ａ本票情事，偽造本票（有價證券罪）
    其法定刑甚至高於重利罪，為何當時不一併追究。而待上開
    重利案件不起訴處分後，才又於90年3 月21日向地方法院檢
    察署提出本件偽造有價證券之告訴。顯然告訴人處理Ａ本票
    之方式，亦迥異於常理，是其指述各節，自難採信。
  (四)準此，告訴人所述各節，尚有瑕疵，自難單憑以其片面之指
    述，即遽為不利被告之認定。況經審閱卷證資料，除告訴人
    之指述外，並無其他證據，足資證明告訴人之指述。準此，
    85年8 月至86年11月間，告訴人既曾授權被告填載空白支票
    金額，並授權被告簽發本票，則依卷附證據，殊難遽予推定
    Ａ支票係由被告無權填載。揆諸上開判例見解，自難遽認被
    告有公訴人所指偽造有價證券之罪行。
七、綜上所述，公訴人所舉證據，尚難證明被告有偽造有價證券
    及偽造署押之犯行。復查無其他積極證據足證被告有公訴人
    所指之犯行，揆諸上開判例意旨及說明，即應為被無罪之諭
    知。
據上論斷，應依刑事訴訟法第301 條第1 項，判決如主文。
本案經檢察官李門騫到庭執行職務
中    華    民    國    95    年    8     月    22    日
                  刑事第十三庭  審判長法官  洪碩垣
                                    法  官  劉惠娟
                                    法  官  張金柱
以上正本證明與原本無異。
如不服本判決，應於收受送達後10日內向本院提出上訴書狀。
（須附繕本）
中    華    民    國    95    年    9    月     1    日
                                    書記官  蘇  豫


司法院資訊處製作；財團法人民間司法改革基金會備份。
